【裁判字號】    92,上,14
【裁判日期】    920410
【裁判案由】    侵權行為損害賠償
【裁判全文】
臺灣高等法院花蓮分院民事判決  九十二年度上字第一四號
      上  訴  人  乙○○
      訴訟代理人  魏辰州律師
      被  上訴人  甲○○
右當事人間請求損害賠償事件，上訴人對於臺灣花蓮地方法院九十一年度訴字第六六
號中華民國九十二年一月三十日第一審判決，提起上訴，本院判決如左：
      主  文
上訴駁回。
第二審訴訟費用由上訴人負擔。
      事  實
甲、上訴人方面：
一、聲明：
  (一)、原判決不利於上訴人之部分廢棄。
  (二)、被上訴人應給付上訴人新台幣（下同）二百零二萬零九百八十元，並自起訴狀
      繕本送達翌日起至清償日止，按年息百分之五計算之利息。
二、陳述：除與原判決記載相同者予以引用外，補稱：
  (一)、按不法侵害他人之身體或健康者，對於被害人因此喪失或減少勞動能力，或增
      加生活上之需要時，應負損害賠償責任。不法侵害他人之身體、健康、名譽、
      自由、信用、隱私、貞操，或不法侵害其他人格法益而情節重大者，被害人雖
      非財產上之損害，亦得請求賠償相當之金額。其名譽被侵害者，並得請求回復
      名譽之適當處分。民法第一百九十三條第一項、第一百九十五條第一項分別定
      有明文，其立法目的無非為填補被害人身體權所受之侵害，而非填補受扶養權
      利人因此所可能遭受之損害，是被害人時貴華因本件車禍受傷呈植物人狀態，
      雖被上訴人業已對被害人賠償，亦不代表上訴人受扶養之權利未因而遭受損害
      。又被害人時貴華以經營餐飲業維生，有固定之收入，家境雖非富裕，亦稱小
      康，其雖於另案（台灣高等法院花蓮分院八十九年度附民字第三三號）中與被
      上訴人和解取得二百四十萬元之賠償，然被害人時貴華既已成為終生無法復原
      之植物人，其對於上訴人本應負擔之扶養義務顯已無履行之可能而與死亡者無
      異。再者，揆諸前揭民法第一百九十三條第一項及第一百九十五條第一項之規
      定，被上訴人支付予被害人時貴華之二百四十萬元賠償係包含時貴華喪失或減
      少勞動能力，或增加生活上之需要及非財產上之損害賠償，又被害人已因本件
      車禍受傷呈植物人狀態，其因而增加生活上之需要及所受非財產上之損害實難
      以計數，故縱認上開二百四十萬元之賠償包含被害人時貴華喪失或減少勞動能
      力之損害，其所占比例亦極為有限，是退步言之，縱如原判決所言，被害人時
      貴華之勞動所得為其盡扶養義務之來源，然以被害人自被上訴人處所取得、與
      平日正常工作所得顯然不成比例之低額勞動所得賠償，焉可謂上訴人受扶養之
      權利並未遭受損害。
  (二)、就形式上觀之，民法第一百九十四條之規定，固係以填補具有特定身份之第三
      人因被害人生命權遭受不法侵害所受非財產上之損害，然本條之立法目的既在
      於使具有特定身份之第三人所受心理上或精神上之重大痛苦獲得填補，故在被
      害人身體權遭受不法侵害之情形下，欲判斷具有特定身份之第三人是否得類推
      適用本條之規定，自應以具有特定身份之第三人心理上或精神上所受之痛苦程
      度是否等同於被害人生命權遭受不法侵害之情形為斷，而不應僅以被害人生命
      權或身體權遭受侵害作為判斷之唯一標準，徒置法律所存在之闕漏於不顧。復
      就與因遭受不法侵害而呈植物人狀態之被害人具有特定身份關係之第三人而言
      ，其心理上或精神上所受之痛苦毫不亞於被害人死亡之情形，蓋被害人死亡後
      不數年，親人之痛苦可逐年漸減，終而淡忘，但於被害人因遭受不法侵害呈植
      物人狀態而終身臥病在床之情形，親人每日目睹無時或已，故其心理上或精神
      上之痛苦程度自可與被害人死亡之情形相比擬。
  (三)、按類推適用者，乃比附援引之謂，即關於某種事項，在現行法上，尚乏規定，
      法院於處理此種事項時，得援引其性質相近之法規，以資解決。綜上所述，本
      件上訴人因被害人時貴華遭車禍受傷呈植物人狀態致其受扶養之權利遭受損害
      ，心理上及精神上亦蒙受極大創傷，雖現行法因無保護明文而有闕漏，然核其
      情形，既與被害人遭受不法侵害致死並無二致，自有類推適用民法第一百九十
      二條第二項及第一百九十四條規定之必要。又上訴人為被害人時貴華之妻，爰
      請求被上訴人賠償其受扶養權利之損害一百五十二萬零九百八十元，非財產上
      損害賠償五十萬元，兩者合計共二百零二萬零九百八十元。
三、證據：援用原審提出之證據。
乙、被上訴人方面：
一、聲明：如主文所示。
二、陳述：除與原判決記載相同者予以引用外，補稱：已與被害人和解，自不應再向
          伊請求。
三、證據：援用原審提出之證據。
丙、本院依職權調閱原審法院八十九年度交易字第八五號甲○○過失傷害一案刑事全
    卷。
    理  由
一、本件上訴人在原審起訴主張：被上訴人甲○○於八十九年二月十七日晚間二十時
    五十分許，在花蓮縣吉安鄉○○村○○○街三十二號前道路，欲駕駛由南向北方
    向停放之車號Ｕ六–八七０五號自小客車離去時，本應先注意同向左後方有無行
    人、車輛，並讓其先行，或於車輛距離甚遠時，迅速上車關閉車門，以免造成路
    障，妨礙車輛安全駕駛，而當時天候晴、路況良好，並無不能注意之情事，竟疏
    於注意左後方車輛，逕自開啟車門上車，尚未關閉車門時，適伊夫時貴華騎乘車
    號ＲＡＥ一八七號機車撞及被上訴人上開汽車之左前車門邊緣，致時貴華人車倒
    地，受有頭部外傷併嚴重腦挫傷、右側顱內出血併腦幹功能損傷（呈植物人狀態
    ）之重大難治之重傷害及右手第三、四指、第一指斷裂之傷害，被上訴人過失致
    重傷刑事責任部分，業經本院以八十九年度交上易字第四十二號刑事判決，判處
    被告拘役五十九日緩刑二年確定，上訴人乃被害人時貴華之配偶，現被害人已呈
    植物人狀態，毫無任何意識可言，上訴人與被害人戀愛十四年結婚，婚後五年即
    因被上訴人之過失行為爾後必須獨守空閨，不但無法接受其撫養，且須照顧其一
    生，且不斷目睹配偶無法言語、行動之苦處，哀痛可知，雖之前被害人時貴華曾
    與被上訴人和解，但本案係類推適用民法第一百九十二條第二項及第一百九十四
    條之規定，因被害人現已成為植物人狀況，與致死的情況相同，其對於第三人應
    盡之扶養義務，與業已死亡無異，且對配偶精神上痛苦則遠逾死亡，民法對於植
    物人終生不能復原之傷害，對於配偶非財產上之損害賠償，及對於法定受扶養權
    利人所受之損害，並無得請求損害賠償之規定，此無疑為立法上之疏漏，此應比
    照死亡，而類推適用民法第一百九十二條第二項及第一百九十四條，因而，上訴
    人請求之範圍：為受扶養權利部分：因配偶互負扶養義務，上訴人為四十九年六
    月十日出生，依台灣地區女性平均餘命表所示尚可生存三十五年，及所得稅配偶
    免稅額為七萬四千元，上訴人所得請求之損害額為二百六十二萬五千元，依霍夫
    曼式計算扣除中間利息，為一百五十二萬零九百八十二元；非財產上損害賠償：
    五十萬元；總計二百零二萬零九百八十元，為此請求判令被上訴人給付並加附遲
    延利息；被上訴人則以：伊與被害人時貴華間之過失致重傷事件，雙方業於八十
    九年十二月六日在本院於庭上達成和解，伊並已依和解內容賠償被害人時貴華二
    百四十萬元，故上訴人所受之損害已於和解條件履行後即告填補，當無權益受損
    之情事；且本件車禍係因被害人酒後駕車所造成的，並非完全為伊之過失，上訴
    人如有要請求，應該於和解時提出，和解時沒有提出，現在就不應該再提出；當
    時伊上車立即關上車門，是被害人酒醉駕車，其酒精濃度達一點三三，又沒有戴
    安全帽，伊之過失應屬非常輕微；按民法第十八條第二項、第一百九十五條第三
    項之規定，伊自始至終並無任何不法侵害上訴人基於配偶之身分法益之情事，且
    上訴人亦未就伊如何侵害及又侵害其何項基於身分法益之情事提出佐證，而民法
    第一百九十二條第二項及第一百九十四條之規定，此二條係規範侵害生命權之損
    害賠償，然其要件係行為人不法侵害他人致死者，具特定身分之第三人得請求加
    害人給付慰撫金，其先決條件為被害人業已死亡，該條件方予成就，然本件上訴
    人自承被害人並未死亡，至被害人受傷後目前狀況為何，不得而知，退一萬步言
    ，就如上訴人所述，被害人現是否已成植物人狀態，且其是否能復原亦非上訴人
    所得自行判斷，依目前實務及學說見解，並未有承認呈植物人狀態之病患得視同
    已死亡處理之見解判例，又按慰撫金之請求，以法律有明文規定者為限，民法第
    十八條第二項定有明文，且依民法第一百九十二條及第一百九十四條之立法明文
    規定需行為人不法侵害他人致死者，特定身分之他人方得請求慰撫金，立法既明
    定不法侵害他人致死者，並不包含已呈植物人狀態之病患亦得類推適用，此可從
    最新一期已完成通過修正之民法修訂過程中，無論行政院及立法院並未要求檢討
    修正之必要可知，顯非立法疏漏，既非立法疏漏且又未符合請求條件，當無類推
    適用之餘地；且本案過失傷害之發生責任歸屬，顯見係被害者之重大過失且違反
    保護他人之法律所造成，上訴人應就被害者之過失承擔同等之責任，而非一昧指
    摘或將所有責任轉嫁由伊負擔為是等語，資為抗辯。
二、上訴人主張渠為被害人時貴華之配偶，而被害人時貴華於前揭時、地騎乘機車撞
    上被告所駕駛之汽車，致被害人時貴華人車倒地受傷，並受有植物人狀態之重大
    難治之重傷害，業經本院以八十九年度交上易字第四二號刑事判決，判處被上訴
    人過失傷害致人重傷罪刑，處拘役五十九日，如易科罰金，以三百元折算一日，
    緩刑二年確定等情，業據其提出該刑事判決影本及戶籍謄本為證，且為被上訴人
    所不爭執，並經本院調閱前開卷宗查核屬實；又被上訴人就前開過失傷害事件，
    與被害人時貴華和解賠償二百四十萬元，並已給付完畢乙節，為兩造所不爭執，
    核與被上訴人提出之和解筆錄、支票四紙及匯款回條聯影本附卷可稽，是前開事
    實洵堪認定。
三、按民事，法律所未規定者，依習慣，無習慣者，依法理。又不法侵害他人致死者
    ，對於支出醫療及增加生活上需要之費用或殯葬費之人，亦應負損害賠償責任；
    被害人對於第三人負有法定扶養義務者，加害人對於該第三人亦應負損害賠償責
    任；不法侵害他人致死者，被害人之父、母、子、女及配偶，雖非財產上之損害
    ，亦得請求賠償相當之金額，民法第一條，第一百九十二條第一項、第二項及第
    一百九十四條分別定有明文。其立法意旨蓋因生命權受侵害者，被害人對於第三
    人應負法定扶養義務，因被害人死亡而無由請求，故命加害人對第三人負損害賠
    償責任，且因此等親屬人與被害人關係密切，對於被害人之死亡，精神上必痛苦
    不堪，故法律規定命加害人予以金錢賠償，以資慰藉。是該第三人得請求加害人
    賠償扶養費用及精神慰撫金之損害，法律既有規定以被害人已死亡為其前提，如
    被害人尚未死亡，即無由類推適用民法第一百九十二條第二項、第一百九十四條
    之規定請求加害人賠償扶養費用及慰藉金等損害之餘地。查被害人時貴華因本件
    車禍受傷呈植物人，就其工作損失部份，業經被害人時貴華請求，而被上訴人亦
    已賠償乙節，已如前述，則被害人時貴華之勞動所得，本係其盡扶養義務之來源
    ，既經被上訴人賠償予被害人，上訴人就其受扶養之權利並未受損。且被害人時
    貴華因本件車禍受傷呈植物人，係被上訴人侵害其身體權，其情節與生命權受侵
    害之情形有異，衡諸於身體權與生命權受侵害時，立法者已有考量而分別定有相
    關損害賠償方法之規定，諸如身體權受侵害者，依民法第一百九十三條及第一百
    九十五條規定應負損害賠償責任，而生命權受侵害者，因被害人本人已因受侵害
    而死亡，死亡為權利能力之終止，被害人無由取得權利，即被害人本人不能取得
    損害賠償請求權，因而民法第一百九十二條及第一百九十四條特規定不法侵害他
    人致死者，對於具有特定身分之第三人應負損害賠償責任，揆諸首揭說明，植物
    人仍有生命權存在，僅身體權遭受侵害，故難予逕認於被害人呈植物人時，立法
    者有所疏漏而得類推適用民法第一百九十二條第二項及第一百九十四條之規定。
    從而，上訴人主張被害人時貴華因本件車禍呈植物人，而類推適用上開規定，請
    求被上訴人賠償其扶養費一百五十二萬零九百八十二元及精神慰撫金五十萬元，
    總計二百零二萬零九百八十元及其遲延利息，即屬不能准許，原審因而為上訴人
    敗訴之判決，核無不當。上訴意旨仍執前詞，認得類推適用云云指摘原判決關於
    上訴人部分為不當，求為廢棄改判，為無理由，應予駁回。
據上論結：本件上訴為無理由，依民事訴訟法第四百四十九條第一項，第七十八條判
決如主文。
中      華      民      國    九十二    年      四      月      十      日
                                  審判長法官  謝  志  揚
                                        法官  陳  淑  媛
                                        法官  莊  謙  崇
右為正本係照原本作成。
如不服本判決，應於判決送達後廿日內，向本院提出上訴狀。未表明上訴理由者，應
於上訴後廿日內向本院提出上訴理由狀(須按他造人數提出繕本)。
上訴時應提出委任律師或具有律師資格之人之委任狀；委任有律師資格者，另應附具
及格證書及釋明委任人與受任人有民事訴訟法第四百六十六條之一第一律師項但書或
第二項( 詳附註 )所定關係之釋明文書影本。
                                  法院書記官  林  明  智
中      華      民      國    九十二    年      四      月     十一     日
附  註：
民事訴訟法第四百六十六條之一( 第一項、第二項 )：
對於第二審判決上訴，上訴人應委任律師為訴訟代理人。但上訴人或其法定代理人具
有律師資格者，不在此限。
上訴人之配偶、三親等內之血親、二親等內之姻親，或上訴人為法人、中央或地方機
關時，其所屬專任人員具有律師資格並經法院認為適當者，亦得為第三審訴訟代理人
。


司法院資訊處製作；財團法人民間司法改革基金會備份。
